臺灣臺北地方法院民事判決　九十年度訴字第五七八九號
　　原　　　告　原新工程有限公司
　　法定代理人　乙○○
　　訴訟代理人　甲○○
　　被　　　告　丙○○
右當事人間請求回復原狀事件，本院判決如左：
    主    文
原告之訴及假執行之聲請均駁回。
訴訟費用由原告負擔。
    事    實
甲、原告方面：
一、聲明：
    （一）被告應給付原告新台幣（下同）五十七萬三千五百二十二元及自起訴狀繕
          本送達翌日即民國九十年十一月十六日起至清償日止，按年息百分之五計
          算之利息。
    （二）原告願提供擔保，請准宣告假執行。
二、陳述：
　　（一）原告與被告於民國九十年八月二十二日達成協議，由原告為被告位於台北
　　　　　市○○○路○段一二一號九樓之二住宅（下稱系爭住宅）進行室內裝修工
　　　　　程，工程總價計三百十萬元，茲有被告簽認之報價單及一紙承攬契約為憑
　　　　　，被告並預先支付三十一萬元，嗣原告依約施工，完成水電、大理石（含
　　　　　追加）、拆除、鋁窗、空調、泥作、保護及現場木作等工程，工程款總價
　　　　　計八十八萬三千五百二十二元，被告拒絕給付，且拒絕原告入內施工，且
　　　　　更換門鎖，經原告發函請求給付工程款，均未獲支付，爰依民法第五百零
　　　　　七條、第二百五十九條規定以本件起訴狀繕本送達解除兩造承攬契約，請
　　　　　求回復原狀。
    （二）本件承攬工程，係原告僱請下開人員至現場施工，就已施作之部分與被告
          房屋附合，致不能返還，故依法請求償還其價額，茲說明如次：
          １水電工程：由鄭國元施作原工程總價係十三萬五千四百五十元，已完成
　          部分得請求之價額為十萬二千七百十四元。
　　　　　２石材工程：由林智興施作，已完成玄關大理石拼花地工程，計五萬五千
　　　　　　元，廚房大理石壁面修補工程，計九千元及印象石地坪工程，計三十四
　　　　　　萬零二百元，總計得求之價額為四十萬四千二百元。
　　　　　３拆除工程：由林明施作，已全部完工，包括前陽台落地外移及RC牆拆除
　　　　　　，計六千五百元，前陽台地、壁磚拆除，計七千元，玄關及客、餐廳走
　　　　　　道大理石地坪拆除，計一萬二千元，如女孩A房陽台落地窗及RC牆拆除
　　　　　　，計六千五百元，女孩A房陽台地、壁磚拆除，計一萬一千元，廚房鋁
　　　　　　窗及RC牆拆除，計一萬五百元，原有木地板拆除，計一萬八百元及垃圾
　　　　　　清運一萬二千元，總計得請求之價額為七萬六千三百元。
          ４鋁窗工程，係由林煥祥施作，已全部施工，包括：前陽台落地窗外移新
　　　　　　作鋁窗框及按裝工程，計一萬八百元，女孩A房落地窗移至廚房新作鋁
　　　　　　窗框及按裝工程，計一萬八百元，女孩A房按裝氣密窗工程計二萬六千
　　　　　　元，後陽台按裝氣密窗工程，計一萬五千元，總計得請求之價額為六萬
　　　　　　二千六百元。
          ５空調工程，由俊凱施作，已全部完工，總計得請求之價額為三萬五千元
　　　　　　。
　　　　　６泥作工程，由王朝泉施作，已完全部完工，包括客廳砌二分之一磚牆及
　　　　　　壁面修補工程，計二萬四千元，前陽台磁磚修補及逃生架移位工程，計
　　　　　　四千六百元，女孩A房地、壁泥作粉光工程，計二萬三千元，廚房泥作
　　　　　　修工，計七千元，工作陽台地、壁面磁磚修補工程，計六千元，總計得
　　　　　　請求之價額為六萬四千六百元。
          ７保護工程，係由姚正鴻施作，得請求之價額，計八千元。
          ８木工工程，係由石建枝施作，計已完成之部分，得請求之價額為十三萬
　　　　　　零一百零八元。
          ９以上共計八十八萬三千五百二十二元，扣除被告定金三十一萬元，原告
　　　　　　依法得請求被告給付五十七萬三千五百二十二元。
三、證據：提出承攬契約及估價單影本、存證信函影本等件為證。
乙、被告方面：
一、聲明：如主文所示。
二、陳述：
    （一）被告與原告於八十九年八月二十二日簽訂由原告承包被告系爭住宅之裝潢
          工程草約，雙方開始商談標的物裝潢工程時，被告要求原告在簽約之前必
          須提出明細項目估價單及裝潢工程圖說接受被告簽訂，而且各明細項目須
          清楚列出金額、建材之材質、規格尺寸、廠牌、活動傢俱品牌及製造廠之
          產品編號，被告鄭重表示，雙方未認識在先，被告所要求之明細項目估價
          單及工程圖說尚未接受被告簽認之前，絕不可以施工，所以不給原告開工
          日，也不容許原告在草約上填寫開工日、完工日，原告承諾依被告要求，
          要被告放心。
    （二）雙方於八十九年八月三日接洽時，原告提出不符合承諾之明細項目估價單
          ，因不符合雙方商談約定，被告拒絕接受。八十九年八月十一日原告又提
          出只增列各明細項目估價單，因不符合雙方商談約定，被告拒絕接受。八
          十九年八月二十二日原告提出本約（缺少圖說及明細項目估價單），表示
          要將材質表明與明細項目估價單合一，而且原告表示急於週轉，確保不會
          虛擲人力製作圖說之各項文件，要求先簽草約，先預付訂金三十一萬元，
          原告承諾兩週內提出圖說接受被告簽認，被告簽認圖說之各項文件後，雙
          方決定開工日及完工日，再簽正式合約，否則，立即退還被告所預付之訂
          金。原告表示需再進入標的物現場精確量測尺寸，被告同意原告要求先簽
          草約，預付訂金三十一萬元給原告，同時將標的物門鎖之鑰匙及門禁卡片
          暫借給原告。
    （三）被告一再催促原告儘速提出圖說之各項文件接受被告簽認，原告一再以「
          必須用心製作，所以較費時」一詞拖延，並表示會儘快提出圖說之各項文
          件接受被告簽認。原告於八十九年九月十一日通知被告開工一週，要求被
          告支付第二期款九十三萬元，但原告未提出清楚圖說，竟然自行開工，經
          被告到現場瞭解，發現原告未按先前承諾予被告簽認圖說及材質，逕行施
          工，被告即行異議，原告並不理會，隔天繼續施工，被告遂更換門鎖，以
          維權益，但亦請原告儘速提出圖說，但於八十九年十月十二日收到原告之
          存證信函，要求被告支付第二期款，由原告存證信函所附之草約影本發現
          ，原告擅自在其所持之草約第二條填寫開工日及完工日，並擅自填寫被告
          地址及行動電話號，被告於八十九年十月十三日寄出存證信函給原告，要
          求原告歸還被告所預付之訂金，原告不為置理。
　　（四）查原告提出之承攬契約第三條明定：「契約範圍：本契約包括契約本文，
　　　　　圖說及估價單。」，依此約定，本件承攬之圖說為民法第一百五十三條規
　　　　　定之契約必要之點之一，系爭契約如無圖說或圖說未經被告簽認，則系爭
　　　　　契約因對必要之點意思不一致，其契約即未成立。又室內裝潢之圖說，包
　　　　　含平面圖、立面工程圖、材質圖、建材表、工期表，做為施工、付款、工
　　　　　程進度檢核、裝潢建材與活動傢俱驗收及整修裝潢工程完工驗收之依據。
　　　　　本件室內裝修工程總價三百一十萬元，金額不貲，故被告一再要求原告提
　　　　　出上開圖說及明細項目估價單，為此被告未給原告開工日，亦無完工日期
　　　　　之記載。雙方就系爭契約必要之點，意思顯未一致，承攬契約未成立。契
　　　　　約既未立，兩造間顯無契約可供其解除。原告本於解約之法律關係，請求
　　　　　被告回復原狀給付本件五十七萬三千五百二十二元，當無理由。
　　（五）原告請求傳訊小包即證人石建枝、王朝泉、鄭國元、林皆興、林煥祥、林
　　　　　明等人，以證明其有施工及支付施工費用等情。惟上開證人所稱施工費用
　　　　　，均未能提出其證據，以實其說，已有可疑，且彼等所稱施工進度，均與
　　　　　現場遺留實際狀況不符，亦即證人所言施工項目及進度，確有誇大情形，
　　　　　此有原告停工後所拍攝照片可稽，並經被告及證人陳燕青在鈞院履勘現場
　　　　　，予以核對反駁說明在卷可稽，故證人林明等人所供，尚與事實不符，茲
　　　　　將其不符事項。
    （六）查本件承攬契約，因圖說為契約重要之點，而圖說未經被告簽署認可，契
　　　　　約尚未成立，原告無約可供其解除，其主張八十八萬三千五百二十二元，
　　　　　扣除定金三十一萬元，再請求五十七萬三千五百二十二元，當屬無理由。
　　　　  被告亦無給付之義務，退一步言，縱依原告擅自施作之工程項目，被告從
　　　　  寬估算，至多為二十五萬六千元，因原告擅自施作，未得被告同意，且擅
　　　　  用劣級品，更不能請求利潤，而原告已收受被告暫付款三十一萬元，扣除
　　　　  估算之二十五萬六千元，原告尚應退還五萬四千元給被告，而原告請求再
  　　　　給付五十七萬三千五百二十二元，已無理由。況因原告所舖設之大理石地
　　　　　板為瑕疵品，且沒有對花紋，此項瑕疵，造成被告延誤至今，無法搬進居
　　　　　住，其損失須由原告賠償，尚未計算在內，故原告之請求應無理由。
三、證據：提出裝璜工程草約影本、被告拒絕認之八十九年八月三日、八月十一日估
    價單影本、原告之存證信函影本、被告存證信函影本及照片十二紙為證，並聲請
    訊問證人陳燕青。
丙、本院依職權訊問證人石建枝、王朝泉、鄭國元、林智興、林煥祥、卓鴻格、林明
    及至系爭住宅現場履勘製作勘驗筆錄。
    理　　　由
一、本件原告起訴主張：其與被告於九十年八月二十二日訂立系爭住宅室內裝潢承攬
    契約，工程總價三百十萬元，按完成進度分期支付，被告已預先支付三十一萬元
    ，原告依約施作，完成之工程價款計八十八萬三千五百二十二元，不料被告卻拒
    絕原告進入內室內施工，且更換門鎖，催告其支付上開欠款，亦不置理，被告已
    違反定作人之協力義務，爰本於民法第五百零七條、第二百五十九條解除契約回
    復原狀規定，請求被告償還價額五十七萬三千五百二十二元及遲延利息等語。被
    告則以：原告雖主張兩造已訂立承攬契約，惟關於裝潢工程圖及材質，應由定作
    人先行簽認，原告並未將工程圖等交付被告簽認，故無確認開工日與完工日期，
    原告提出之契約所載之開工日與完工日，非雙方合意簽認，承攬契約要素尚未確
    立，雙方間無成立承攬契約之事實，自無可解除之契約，至被告先行交付三十一
    萬元，是因原告表示急於週轉，確保不虛擲人力乃簽訂草約，被告簽訂草約，並
    依其要求交付鑰匙讓彼之人員進入室內測量，原告以此認雙方已成立契約，並無
    依據等語，資為抗辯。
二、原告主張雙方成立系爭住宅裝潢承攬契約之事實，業據其提出承攬契約影本及估
    價單影本為證，該契約前文約明被告願將系爭住宅室內裝潢工程交付原告施工，
    雙方同意訂定條款等語，惟被告否認雙方間已訂立承攬契約，辯稱雙方未訂立承
    攬契約，原告提出者為草約，所交付之三十一萬元為定金等語，各執一詞，因之
    ，本件應先予審究兩造有無成立承攬契約。
三、按當事人互相表示意思一致者，無論其為明示或默示，契約即為成立；當事人對
    於必要之點意思一致，而對於非必要之點，未經表示意思者，推定其契約為成立
    ，關於該非必要之點，當事人意思不一致時，法院應依其事件性質定之，民法第
    一百五十三條定有明文，所稱意思一致係以契約內容的客觀要件及主觀要件意思
    表示一致，客觀要件指契約成立所必要之內容，主觀要件則指當事人在法律許可
    範圍內自由決定其內容，至於契約必要之點，是為契約所不可缺少之要素，此包
    括屬於客觀要件中之所必具之要素與當事人以之為要素之主觀要件；關於承攬契
    約，以承攬人完成一定工作，定作人支付承攬報酬為內容，承攬之工作內容，是
    為定作人與承攬人所合意之範圍，屬前述主觀要件，如未經雙方意思表示一致，
    該契約必要之點即未一致，契約並未成立。本件依原告提出之承攬契約第二條：
    「開工日期民國89年9月3日。完工日期民國89年12月5日。」第三條約定：「契
    約範圍：本契約包括契約本文，圖說及估價單。」、第四條約定：「施工依據：
    以乙方（指原告）所提示經雙方簽字認可之估價單，並依照該估價單各單項工程
    施工。」觀察，可知工程圖說為本件契約之範圍，而估價單須經被告之簽字認可
    ，惟估價單係由工程圖說先行設定後始能產生，因之，工程圖說亦應由被告之確
    認，此為本件承攬契約必要之點，原告主張兩造間之承攬契約成立即須對此舉證
    之。
四、然原告僅提出之報價單影本一份及工程設計圖影本一份為證，該報價單僅工程總
    價單由被告簽字，各單項施工估價單，並無被告之簽字認可，被告則提出未訂明
    開工及完工日期之承攬契約與八十九年八月三日、八月十一日期，被告拒絕簽字
    之估價單為證，因之，被告所提出之承攬契約，與原告所提出者明顯不同；原告
    謂被告係八十九年七月十四日來電詢問，八十九年七月十七日丈量現場，估價單
    沒有簽字因尚未定案，至八月二十二日才簽約，所以八月三日及八月十一日的估
    價單沒有簽字等語，但對被告所提出之契約中無開工與完工日期記載，無法為合
    理之說明；另證人林明即拆卸系爭住宅小包到庭證述：在系爭住宅做幾天拆除工
    程等語（見本院九十一年二月二十六日筆錄），並提出於八十九年八月十一日、
    十三日在系爭住宅清運垃圾之紀錄為憑，是在八十九年八月二十二日契約簽約前
    ，原告即已委託林明進行拆除工程，又證人陳燕青即原原告之設計人員證稱：其
    係原告公司設計人員，系爭住宅之施工圖於八十九年九月底交給原告公司，因與
    原告意見不合而離開，原告所提出之契約為草約，平面圖要經被告確認，未完全
    確定，立體面施工圖於簽草約尚未出來，所以無開工日、完工日記載等語（見本
    院九十一年一月二十四日勘驗筆錄），而系爭住宅之水電、大理石、鋁窗、空調
    、泥作等工程均於八十九年九月、十月間施作，此有證人鄭國元、林智興、林煥
    祥、卓鴻格、王朝泉於本院履勘時證述為原告之協力廠商，應原告之要約而至現
    場施作等語及提出各單項工程送貨單及估價單影本可證，證人鄭國元並稱設計圖
    是去原告公司拿的，沒有核對等語，證人林智興則證稱通常不會與定作人見面等
    語（見本院九十一年一月二十四日勘驗筆錄），是上開工程均由原告請相關之人
    員自行施作，水電工程之圖說係由原告交予其施作，基上事證，本件工程設計圖
    係由證人陳燕青設計，其於八十九年九月底離職交付設計圖，在此之前，關於工
    程圖說無被告之確認，惟原告已請次承攬人到場施作，是故原告提出之契約所載
    之開工日為其自行填註，原告未經合意自行填註日期，依前揭說明，對契約之必
    要之點未經意思表示一致，該契約難認成立。
五、綜上所述，原告主張兩造間成立裝潢承攬契約，被告未履行定作人之協力義務，
    將系爭住宅交予原告修繕，亦未履行支付已完成裝潢部分之報酬，解除雙方買賣
    契約，請求回復原狀償還價額，並不足採；被告抗辯兩造間未成立承攬契約，原
    告解除契約無據，其請求回復原狀為無理由，應為可取；從而，原告基於民法第
    五百零七條、第二百五十九條規定，請求被告給付五十七萬三千五百二十二元及
    自起訴狀繕
　　本送達翌日即九十年十一月十六日起至清償日止，按年息百分之五計算之利息，
　　為無理由，不應准許。原告之訴既經駁回，其假執行之聲請失所依據，爰併予駁
　　回，附此敘明。
六、本件事證已明，兩造其餘主張陳述及所附證據，本院毋庸一一審酌，附此敘明。
七、結論：本件原告之訴為無理由，依民事訴訟法第七十八條，判決如主文。
中　　　華　　　民　　　國　　九十一　　年　　　三　　　月　　　二十五　日
                                            民事第三庭法      官　李維心
右為正本係照原本作成
如對本判決上訴，須於判決送達後廿日內向本院提出上訴狀
中　　　華　　　民　　　國　　九十一　　年　　　三　　　月　　　二十五　日
~B法院書記官　林梅珍
